# 子公司对母公司的分公司进行债务豁免的问题

提问人：wx_634387e92ba2 时间：2022-12-15 20:32:16
陈 老老 师 及各位老 师 您您 们 好好！！
有如下一个 问题 ，，期待得到您您 们 的指的指 导 。概括。概括 为 子公司子公司 对 母公司的分公司 进 行行 债务 豁免。豁免。
背景如下：：A下有一个海外分公司A1，B公司系为A公司的子公司。目前B拟豁免对A1的一笔债权，目前A1正常经营，A1不具有独立法人地位，但财务账目前是单独核算，根据最新的财务数据，A1不具有对B公司债务的实际偿还能力。 会计处理：如上所述，实际上相当于子公司B给予母公司A的一笔债务豁免，目前的处理思路为：由于该交易存在显著不公允迹象，母子双方均应该按照权益性交易的原则进行账务处理，子公司冲减资本公积，母公司冲减对子公司的长期股权投资具体为：母公司： 子公司：借：其他应付款 借：资本公积贷：长期股权投资 贷：其他应收款
也看到有人解读如下：子公司豁免母公司 100 万【个人理解】子公司当作权益性分配借：利润分配 100 贷：应收账款 100 【类比分配现金股利，借：利润分配，贷：应付股利】母公司当作收回投资借：应付账款 100 贷：长期股权投资 100 【不能类比收到现金股利，否则影响了损益。】
不知道目前哪种方式处理是正确的，还希望得到您的指导，谢谢！

回答人：chenyiwei
你的理解是合理的。此类不具备利润分配的法律形式的交易和事项，一般做法在子公司是都是依次冲减资本公积（资本溢价或股本溢价）、盈余公积、未分配利润，而不应一上来就冲减未分配利润。
相关规定参考：
《企业会计准则第 20 号——企业合并》第六条：合并方在企业合并中取得的资产和负债，应当按照合并日在被合并方的账面价值计量。合并方取得的净资产账面价值与支付的合并对价账面价值（或发行股份面值总额）的差额，应当调整资本公积；资本公积不足冲减的，调整留存收益。
第八条：为企业合并发行的债券或承担其他债务支付的手续费、佣金等，应当计入所发行债券及其他债务的初始计量金额。企业合并中发行权益性证券发生的手续费、佣金等费用，应当抵减权益性证券溢价收入，溢价收入不足冲减的，冲减留存收益。
《企业会计准则——应用指南》附录：会计科目和主要账务处理：
1511 长期股权投资 科目使用说明：同一控制下企业合并形成的长期股权投资，应在合并日按取得被合并方所有者权益账面价值的份额，借记本科目，按享有被投资单位已宣告但尚未发放的现金股利或利润，借记”应收股利”科目，按支付的合并对价的账面价值，贷记有关资产或借记有关负债科目，按其差额，贷记”资本公积–资本溢价或股本溢价”科目；为借方差额的，借记”资本公积–资本溢价或股本溢价”科目，资本公积（资本溢价或股本溢价）不足冲减的，借记”盈余公积”、“利润分配–未分配利润”科目。
《企业会计准则第 33 号——合并财务报表（ 2014 年修订）》第四十七条：母公司购买子公司少数股东拥有的子公司股权，在合并财务报表中，因购买少数股权新取得的长期股权投资与按照新增持股比例计算应享有子公司自购买日或合并日开始持续计算的净资产份额之间的差额，应当调整资本公积（资本溢价或股本溢价），资本公积不足冲减的，调整留存收益。
第四十九条：母公司在不丧失控制权的情况下部分处置对子公司的长期股权投资，在合并财务报表中，处置价款与处置长期股权投资相对应享有子公司自购买日或合并日开始持续计算的净资产份额之间的差额，应当调整资本公积（资本溢价或股本溢价），资本公积不足冲减的，调整留存收益。
《企业会计准则第 2 号——长期股权投资（ 2014 年修订）》第五条：企业合并形成的长期股权投资，应当按照下列规定确定其初始投资成本：
(一)同一控制下的企业合并，合并方以支付现金、转让非现金资产或承担债务方式作为合并对价的，应当在合并日按照被合并方所有者权益在最终控制方合并财务报表中的账面价值的份额作为长期股权投资的初始投资成本。长期股权投资初始投资成本与支付的现金、转让的非现金资产以及所承担债务账面价值之间的差额，应当调整资本公积；资本公积不足冲减的，调整留存收益。
合并方以发行权益性证券作为合并对价的，应当在合并日按照被合并方所有者权益在最终控制方合并财务报表中的账面价值的份额作为长期股权投资的初始投资成本。按照发行股份的面值总额作为股本，长期股权投资初始投资成本与所发行股份面值总额之间的差额，应当调整资本公积；资本公积不足冲减的，调整留存收益。
《企业会计准则解释第 7 号》第四条：原母公司对该原子公司长期股权投资的账面价值与按上述原则将原子公司的各项资产、负债等转入原母公司后形成的差额，应调整资本公积；资本公积不足冲减的，调整留存收益。